高雄高等行政法院簡易判決　　　　　　　　　　　　　九十三年度簡字第二○二號
　　原　　　告　甲○○○
　　訴訟代理人　戊○○
　　被　　　告　高雄市政府
　　代　表　人　乙○○　○○
　　訴訟代理人　丁○○
　　　　　　　　丙○○
　　　　　　　　己○○
右當事人間因消防法事件，原告不服內政部中華民國九十三年三月三十一日台內訴字
第○九三○○○二九四七號訴願決定，提起行政訴訟。本院判決如左：
　　主  文
原告之訴駁回。
訴訟費用由原告負擔。
    事實及理由
一、緣原告為坐落高雄市○○區○○街一四一號正新煤氣有限公司之管理權人，被告
    所屬消防局三民分隊，於民國（下同）九十二年十二月二十三日十時三十分許在
    前開場所查驗，發現該場所置有已灌氣然逾期未送驗之液化石油氣鋼瓶四支，抽
    查人員乃以編號第０００四０一號舉發違反消防法案件通知單予以舉發，經被告
    認定原告違反消防法第十五條第二項及公共危險物品及可燃性高壓氣體設置標準
    暨安全管理辦法第七十五條第一項之規定，乃依消防法第四十二條規定，以九十
    三年一月十二日高市府消預字第０九三０００二０九五號處分書裁處原告新台幣
    （下同）三萬元。原告不服，提起訴願遭決定駁回，遂提起本件行政訴訟。
二、本件原告起訴略以：（一）按原告乃合法申請營利事業登記設立正新煤氣有限公
    司，經營液化石油氣零售買賣，供應民生之必需，每日出入之鋼瓶數量不一，亦
    依照消防法令相關規定送驗鋼瓶，常有送氣供應客戶時尚未逾期，惟消費用戶使
    用期間非原告所能全面掌控，致時有收回空桶已經過期，灌裝場收送空瓶之工作
    ，匆忙紊亂，稍有不慎，逾期鋼瓶之存在，勢所難免，絕非原告之故意，消防安
    檢時，為何原告送場多數鋼瓶，僅查獲四支，實可論定乃疏忽所致；再者，原告
    亦不可能為省卻一、二百元之檢驗費甘冒受罰之理。（二）裁罰性之行政處分，
    其構成要件與法律效果，應由法律定之；而消防法第十五條、第四十二條雖有關
    於公共危險物品及可燃性高壓氣體設備設置、儲存、處理、搬運等安全管理事項
    及違反之處罰規定，惟「公共危險物品及可燃性高壓氣體設置標準暨安全管理辦
    法」，係內政部消防署自行頒訂消防法空白授權之補充規範，被告逕依該辦法第
    七十五條規定，認定原告違反其規範，再依附消防法第十五條及四十二條裁處罰
    鍰，容有未洽。又按司法院釋字第三九四號解釋有謂涉及人民權利之限制，其處
    罰之構成要件與法律效果，應由法律定之；法律若授權行政機關訂定法規命令予
    以規範，亦須為明確之規定，始符憲法第二十三條法律保留之意旨，另按中央法
    規標準法第五條第二款規定：「關於人民之權利、義務，應由法律訂定之」，查
    消防相關罰則如消防法、災害防治法、民防法，就其裁罰處分之構成要件、事項
    及處分標準，皆為法律明文規定，僅消防法第十五條第二項以粗糙空白授權任由
    消防主管機關訂定之，再依第四十二條為模糊之裁罰，容有未洽。再內政部消防
    署自行訂定之「各級消防主管機關辦理消防安全檢查違法案件處理注意事項表」
    、「公共危險物品及可燃性高壓氣體各類事業場所違規程度裁處分類表」，依行
    政程序法第一百五十八條、第一百五十九條、第一百六十條、第一百六十一條、
    第一百六十二條等相關規定，係消防主管機關規範下級機關內部秩序及運作，所
    為非直接對外發生法規範效力之一般抽象之規定，其可自行訂定、廢止；惟對外
    並無直接規範之效力。故被告依據行政命令「公共危險物品及可燃性高壓氣體設
    置標準暨安全管理辦法」、行政規則「各級消防主管機關辦理消防檢查處理注意
    事項表」、「公共危險物品及可燃性高壓氣體各類事業場所違規程度裁處分類表
    」等，認定原告違法，顯然違反法律保留及授權明確性之原則，故被告之裁罰處
    分係屬違法，應予撤銷。尤其消防主管機關應依法行政，裁罰應為法律明文之規
    定，相關規定亦應體認實際並考量其侵害性之大小，適時修正兼顧私經濟正當營
    運之需求為是。為此提起本件訴訟，聲明求為判決訴願決定及原處分均撤銷。被
    告則以：原告為高雄市○○區○○街一四一號「正新煤氣有限公司」負責人，為
    該場所實際支配管理權人。被告所屬消防局稽查人員於九十二年十二月二十三日
    前往該營業場所實施查察，發現該公司置放已灌氣逾期未送驗鋼瓶四支，有現場
    拍攝之存證照片可稽，違規事實，洵堪認定。復查公共危險物品及可燃性高壓氣
    體設置標準暨安全管理辦法第一條規定：「本辦法依消防法第十五條第二項規定
    訂定之。」即消防法第十五條第二項之規定已授權主管機關訂定設置標準及安全
    管理辦法，以資管理公共危險物品及可燃性高壓氣體，其授權內容、目的及範圍
    皆於條文中明定，且被告裁罰依據為消防法第十五條及四十二條，而非「公共危
    險物品及可燃性高壓氣體設置標準暨安全管理辦法」，尚與法律明確性原則及法
    律保留原則無違。故被告之裁處處分並無不合，是原告所述核難採據等語資為抗
    辯，而聲明求為判決駁回原告之訴。
三、按「本法所稱管理權人係指依法令或契約對各該場所有實際支配管理權者；其屬
    法人者，為其負責人。」「公共危險物品及可燃性高壓氣體應依其容器、裝載及
    搬運方法進行安全搬運；達管制量時，應在製造、儲存或處理場所以安全方法進
    行儲存或處理。前項公共危險物品及可燃性高壓氣體之範圍及分類，製造、儲存
    或處理場所之位置、構造及設備之設置標準，儲存、處理及搬運之安全管理辦法
    ，由中央主管機關會同中央目的事業主管機關定之。但公共危險物品及可燃性高
    壓氣體之製造、儲存、處理或搬運，中央目的事業主管機關另訂有安全管理規定
    者，依其規定辦理。」「第十五條所定公共危險物品及可燃性高壓氣體之製造、
    儲存或處理場所，其位置、構造及設備未符合設置標準，或儲存、處理及搬運未
    符合安全管理規定者，處其管理權人或行為人新台幣二萬元以上十萬元以下罰鍰
    ；經處罰鍰後仍不改善者，得連續處罰，並得予以三十日以下停業或停止其使用
    之處分。」分別為消防法第二條、第十五條及第四十二條所明定。另「公共危險
    物品及可燃性高壓氣體設置標準暨安全管理辦法」第七條及第七十五條第一項分
    別規定：「第七條公共危險物品處理場所，係指下列場所：一、販賣場所：（一
    ）第一種販賣場所：販賣裝於容器之六類物品，其數量未達管制量十五倍之場所
    。（二）第二種販賣場所：販賣裝於容器之六類物品，其數量達管制量十五倍以
    上，未達四十倍之場所。（三）玩具煙火販賣場所：販賣第七類公共危險物品之
    玩具煙火場所。二、一般處理場所：除前款以外，其他一日處理六類物品數量達
    管制量以上之場所。可燃性高壓氣體處理場所，係指販賣可燃性高壓氣體之場所
    。」「液化石油氣製造商及處理場所之經營者應於容器檢驗期限屆滿前，將容器
    送往中央主管機關認可之檢驗場，依定期檢驗基準實施檢驗；經檢驗合格之容器
    ，應附加合格標示。」查上開「公共危險物品及可燃性高壓氣體設置標準暨安全
    管理辦法」係內政部會同經濟部依據第十五條第二項規定之授權所訂立之法規命
    令，核其授權規定明確，並上述規定內容消防法授權意旨相符，爰予援用。
四、經查：
（一）本件原告為正新煤氣有限公司之負責人即經營者，而正新煤氣有限公司是從事
      筒裝瓦斯零售業務一節，已經原告陳明在卷，故原告為消防法所稱之管理權人
      ，而正新煤氣有限公司則為公共危險物品處理場所甚明；又被告所屬消防局檢
      查人員是於九十二年十二月二十三日十時三十分許在坐落高雄市○○區○○街
      一四一號正新煤氣有限公司發現該公司置有已灌氣之逾期未檢驗鋼瓶四支，檢
      查人員乃以編號第０００四０一號舉發違反消防法案件通知單予以舉發，經被
      告認定原告違反消防法第十五條及公共危險物品及可燃性高壓氣體設置標準暨
      安全管理辦法第七十五條第一項規定，乃依消防法第四十二條規定，以九十三
      年一月十二日高市府消預字第０九三０００二０九五號處分書裁處原告三萬元
      等情，則據兩造分別陳述在卷，並有上開第０００四０一號舉發消防法案件通
      知單、現場照片及被告九十三年一月十二日高市府消預字第０九三０００二０
      九五號處分書附原處分卷可稽。本件以原告為管理權人之正新煤氣有限公司係
      屬公共危險物品處理場所，然其卻未將已超過檢驗期限之鋼瓶送往中央主管機
      關認可之檢驗場檢驗，則其有違反「公共危險物品及可燃性高壓氣體設置標準
      暨安全管理辦法」第七十五條第一項規定之行為甚明。
（二）按「人民違反法律上之義務而應受行政罰之行為，法律無特別規定時，雖不以
      出於故意為必要，仍須以過失為其責任條件。但應受行政罰之行為，僅須違反
      禁止規定或作為義務，而不以發生損害或危險為其要件者，推定為有過失，於
      行為人不能舉證證明自己無過失時，即應受處罰。」業經司法院釋字第二七五
      號解釋在案。本件原告經營之正新煤氣有限公司是以從事販賣筒裝瓦斯為業，
      則原告對於應將鋼瓶於有效期限屆滿前，送往中央主管機關認可之檢驗機構，
      依規定實施定期檢驗之規定本即有注意之義務，而此亦為原告所能注意，而原
      告是因檢驗需要時間很久，又因鋼瓶周轉上的問題，所以有遺漏一節，亦據原
      告陳述甚明，足見原告對系爭鋼瓶未依規定送檢驗之情，縱無故意，亦有應注
      意、並能注意而疏未注意之過失；是原告有違反依據消防法第十五條第二項規
      定授權訂立之「公共危險物品及可燃性高壓氣體設置標準暨安全管理辦法」第
      七十五條第一項規定，即堪認定。原告以其僅是因疏忽未將系爭鋼瓶送驗，爭
      執其不應受罰云云，實有誤會，而不足取。
五、又按「對於人民違反行政法上義務之行為科處裁罰性之行政處分，涉及人民權利
    之限制，其處罰之構成要件及法律效果，應由法律定之。若法律就其構成要件，
    授權以命令為補充規定者，授權之內容及範圍應具體明確，然後據以發布命令，
    始符憲法第二十三條以法律限制人民權利之意旨，．．．。」司法院釋字第三一
    三號解釋參照。「準此，凡與限制人民自由權利有關之事項，應以法律或法律授
    權命令加以規範，方與法律保留原則相符。故法律授權訂定命令者，如涉及限制
    人民之自由權利時，其授權之目的、範圍及內容須符合具體明確之要件；若法律
    僅為概括授權時，固應就該項法律整體所表現之關聯意義為判斷，而非拘泥於特
    定法條之文字；惟依此種概括授權所訂定之命令祇能就執行母法有關之細節性及
    技術性事項加以規定，尚不得超越法律授權之外，逕行訂定制裁性之條款」（司
    法院釋字第三九四號解釋理由書參照）。可知，對於人民違反行政法上義務之行
    為科處裁罰性之行政處分，其處罰之構成要件並非必須以法律定之，亦可由法律
    授權以命令為之，只需其授權內容及範圍具體明確，亦與法律保留原則無違；又
    所謂授權內容及範圍是否具體明確，則應就該項法律整體所表現之關聯意義為判
    斷，而非拘泥於特定法條之文字。查上開消防法第十五條第二項明文規定：可燃
    性高壓氣體之範圍及分類，製造、儲存或處理場所之位置、構造及設備之設置標
    準，儲存、處理及搬運之安全管理辦法，由中央主管機關會同中央目的事業主管
    機關定之；故其授權中央主管機關會同中央目的事業主管機關訂定管理辦法之範
    圍及內容，不論自其法條文字或法律整體所表現之關聯意義觀之，均已甚具體明
    確，並內政部會同經濟部依據此條授權訂立之「公共危險物品及可燃性高壓氣體
    設置標準暨安全管理辦法」，亦是於上述法律授權範圍內就授權項目為細節性及
    技術性事項之規定，不僅未逾越消防法授權之範圍，亦與消防法是為維護公共安
    全及確保人民生命財產之立法目的相符。並「公共危險物品及可燃性高壓氣體設
    置標準暨安全管理辦法」，並無關於違反該辦法之違規行為應如何處罰之規定，
    亦即關於違反「公共危險物品及可燃性高壓氣體設置標準暨安全管理辦法」之行
    為，其罰則是訂立於母法消防法第四十二條。本件被告即是以原告有未符合公共
    危險物品及可燃性高壓氣體設置標準暨安全管理辦法第七十五條第一項規定之行
    為，故而認定原告有消防法第十五條第二項規定之違章行為，而依消防法第四十
    二條之裁罰規定對原告為裁處罰鍰三萬元之處分，依上開所述，其所適用之法令
    並無欠缺授權明確性及因而違反法律保留情事，故原告援引中央法規標準法及司
    法院釋字第三九四號解釋，爭執本件原處分有違法律保留及授權明確性原則云云
    ，並無可採。另原處分援引之「各級消防主管機關辦理消防檢查處理注意事項」
    表八「違反消防法第十五條有關公共危險物品及可燃性高壓氣體設置標準暨安全
    管理規定之裁處基準表」則屬上級行政機關所定供下級行政機關（原處分機關）
    作為裁量參考準則之行政規則，並非原處分機關作為裁罰處分之依據，即其並無
    處罰構成要件及法律效果之規定，故原告執以爭執其有違法律保留及授權明確性
    原則云云，更屬誤會，而不足取。
六、綜上所述，原告之主張均無可採；故被告以原告有未依「公共危險物品及可燃性
    高壓氣體設置標準暨安全管理辦法」第七十五條第一項關於液化石油氣處理場所
    之經營者應遵期將容器送驗規定，將容器送驗情事，認原告違反消防法第十五條
    第二項規定，依同法第四十二條規定裁處原告三萬元罰鍰，即無違誤，訴願決定
    予以維持，亦無不合。原告提起本件訴訟，求為撤銷訴願決定及原處分，為無理
    由，應予駁回。又本件屬簡易事件，故不經言詞辯論為之。
七、據上論結，本件原告之訴為無理由，依行政訴訟法第二百三十三條第一項、第一
    百九十五條第一項後段、第九十八條第三項前段，判決如主文。
中　　　華　　　民　　　國　　九十三　　年　　　七　　　月　　 三十 　　日
                              高雄高等行政法院第一庭
                                          法      官　楊惠欽
右為正本係照原本作成。
如不服本判決，應於送達後二十日內，向本院提出上訴狀並表明上訴理由，如於本判
決宣示後送達前提起上訴者，應於判決送達後二十日內補提上訴理由書（須按他造當
事人人數附繕本）。
提起上訴應預繳送達用雙掛號郵票七份（每份三十四元）。
中　　　華　　　民　　　國　　九十三　　年　　　七　　　月　　 三十 　　日
                                          法院書記官  李怡緻
附註：
行政訴訟法第二百三十五條（第一項、第二項）：
對於適用簡易程序之裁判提起上訴或抗告，須經最高行政法院之許可。
前項許可，以訴訟事件所涉及之法律見解具有原則性者為限。
